【裁判字號】    95,訴,954
【裁判日期】    951124
【裁判案由】    毒品危害防制條例
【裁判全文】
臺灣臺北地方法院刑事判決               95年度訴字第954號
    公  訴  人  臺灣臺北地方法院檢察署檢察官
    被      告  甲○○
    選任辯護人  張振興律師
上列被告因違反毒品危害防制條例案件，經檢察官提起公訴（九
十五年度偵字第八一三一號），本院判決如下：
    主    文
甲○○連續製造第二級毒品，處有期徒刑捌年。扣案如附表(一)所
示之物均沒收銷燬之。扣案如附表(二)(三)所示之物及如附表(一)所示
毒品之外包裝均沒收。販賣第二級毒品大麻所得新臺幣貳萬柒仟
元應予沒收，如全部或一部不能沒收時，以其財產抵償之。
    犯罪事實
一、甲○○明知大麻係毒品危害防制條例第二條第二項第二款所
    列之第二級毒品，依法不得製造及販賣，竟基於製造第二級
    毒品大麻（下稱大麻）伺機出售牟利之概括犯意，於民國九
    十三年二、三月間，為製造大麻，開始利用網際網路上所刊
    登之資訊，學習栽種大麻技術之知識，先自真實姓名年籍均
    不詳、綽號「蹄子」之成年人處取得大麻種子，再在其所租
    賃之臺北縣汐止市○○路○段六一一號二十五樓之四住處培
    植栽種大麻種子，甲○○為使大麻種子在室內環境適合生長
    ，在上址設置空調及抽風機，使室內處於二十度左右之恆溫
    狀態，花粉可借由對流狀態加以傳送，且以複金屬燈光日夜
    照射，以控制溼度。嗣大麻植栽長成後，甲○○則多次採集
    大麻花蕊及葉子，放置防潮箱烘乾，烘乾後再以研磨器切碎
    ，而連續製成大麻磚伺機販售。
二、嗣於九十五年三月間起，甲○○見其所栽種、製造之大麻成
    品成果豐碩，乃基於販售大麻之概括犯意，以其00000
    00000號行動電話為聯絡買主之工具，連續於：(1)九十
    五年三月二十三日某時，真實年籍、姓名均不詳之成年人「
    劉先生」以其0000000000號之行動電話，傳送簡
    訊「急需一小箱紅酒如有現貨請回電，謝謝」與甲○○，雙
    方再約定當日晚間交易大麻及煙具，甲○○以新臺幣（下同
    ）三千元之價格，販賣大麻予「劉先生」；(2)九十五年三月
    二十三日某時，甲○○以其上開行動電話撥打000000
    0000號行動電話，聯絡真實年籍、姓名均不詳、綽號「
    麥可老大」之成年人，表示其等交易之煙具只剩三大箱，並
    約定當天晚上交貨，雙方見面時，「麥可老大」亦向甲○○
    購買一萬元之大麻；(3)九十五年三月二十八日，甲○○與「
    麥可老大」仍以上開電話聯絡，詢問「麥可老大」：「四大
    一小（煙具）要嗎」，「麥可老大」答：「要」，雙方交付
    煙具時，甲○○再販賣一萬元之大麻予「麥可老大」；(4)九
    十五年四月五日某時，甲○○以其上開電話撥打00000
    00000號行動電話，聯絡真實年籍、姓名均不詳、綽號
    「楊哥」之成年人，詢問「楊哥」：「我現在有一小箱紅酒
    （煙具），你有要嗎？」，「楊哥」允諾後，雙方交付煙具
    時，甲○○再販賣四千元之大麻予「楊哥」，藉此以牟取不
    法利益共二萬七千元。迄於九十五年四月十日晚間二十三時
    許，經警據報持本院核發之搜索票至上址查獲扣案如附表(一)
    (二)(三)所示之物，始知上情。
三、案經臺北縣政府警察局中和分局移送臺灣臺北地方法院檢察
    署（下稱臺北地檢署）檢察官偵查起訴。
    理    由
一、證據之認定：
  (一)上揭犯罪事實一二之部分，業據當日至被告甲○○上開住處
    搜索之員警即證人竇忠國於檢察官訊問時證述明確（偵查卷
    (一)第九十八頁至第九十九頁訊問筆錄參照，證人竇忠國於檢
    察官偵查中所為之供述，客觀上並無顯不可信之情況，依刑
    事訴訟法第一百五十九條之一第二項之規定，具有證據能力
    ），且自被告住處扣得如附表(一)所示之煙草、花蕊、大麻葉
    ，經送法務部調查局以化學呈色法及氣相層析質譜儀分析法
    檢驗，結果均檢出大麻成分無訛，而扣案如附表(二)編號1.所
    示之大麻種子經該局以發芽試驗法檢驗後認有發芽能力，此
    有該局九十五年四月十一日調科壹字第０二０００八０二０
    號鑑定通知書在卷足稽（偵查卷(一)第一０三頁）。此外，並
    有被告甲○○所植栽成功之扣案如附表(二)編號2.3.所示之花
    葉成熟未採收及已採收之大麻樹共一百零九株，及扣案如附
    表(三)編號1.2.所示被告甲○○用以製造大麻所使用之研磨機
    、防潮箱，扣案如附表(三)編號3.所示被告甲○○用以販賣大
    麻所使用之電子秤，扣案如附表(三)編號7.所示被告甲○○意
    圖製造毒品之用而栽種大麻所用之花盆，暨扣案如附表(三)編
    號4.5.6.8.所示供被告甲○○販賣大麻預備所用之各種大小
    之夾鏈袋、香煙分裝盒等物足憑，暨警聲搜卷所附被告甲○
    ○與上開大麻買家「劉先生」、「麥可老大」、「楊哥」之
    監聽譯文在卷足憑（警聲搜卷第十一頁、第十一頁反面、第
    十三頁反面、第十四頁反面參照），又被告於本院九十五年
    九月一日行準備程序及九十五年十一月一日審理時對於上開
    犯罪事實亦供承不諱（本院當日筆錄參照），是依上開補強
    證據皆足資擔保被告於本院審理中所為之上開任意性自白具
    有相當程度之真實性，而得使本院確信被告前述自白之犯罪
    事實確屬真實，參照刑事訴訟法第一百五十六條第一項「被
    告之自白，非出於強暴、脅迫、利誘、詐欺、疲勞訊問、違
    法羈押或其他不正之方法，且與事實相符者，得為證據。」
    及第二項「被告或共犯之自白，不得作為有罪判決之唯一證
    據，仍應調查其他必要之證據，以察其是否與事實相符。」
    規定。從而，本件事證明確，被告之犯行堪以認定。
  (二)至於檢察官雖在起訴書記載被告甲○○係將大麻販賣予「死
    胖子」、「阿牛」、「阿山」等成年男子以賺取不法利益，
    惟此業據被告甲○○於本院審理時供述實際上並無上揭人等
    存在，其當時之陳述係為避免真正購買之買主涉案，而實際
    購買者應係通聯紀錄內如犯罪事實欄所載之人，本院查：起
    訴書所載被告甲○○販賣大麻予「死胖子」、「阿牛」、「
    阿山」等成年男子，惟卷內並無相關證據資料以供本院查證
    ，而被告於本院審理時所自承之買主，則有通聯紀錄可供佐
    證，本院經調查其他證據後，認被告甲○○關於買主之供述
    ，以在本院審理時所為之供述較為實在，併予敘明。
二、論罪科刑之法律適用：
  (一)查被告甲○○行為後，刑法於九十四年二月二日公布，於九
    十五年七月一日施行，其中刪除刑法第五十六條、第五十五
    條，修正第二條、第三十七條之規定。按行為後法律有變更
    者，適用行為時之法律，但行為後之法律有利於行為人者，
    適用最有利於行為人之法律，現行刑法第二條第一項訂有明
    文。此條規定乃與刑法第一條罪刑法定主義契合，而貫徹法
    律禁止溯及既往原則，係規範行為後法律變更所生新舊法律
    比較適用之準據法，是刑法第二條本身雖經修正，但刑法第
    二條既屬適用法律之準據法，本身尚無比較新舊法之問題，
    應一律適用裁判時之現行刑法第二條規定以決定適用之刑罰
    法律，合先敘明。又以本次刑法修正之比較新舊法，應就罪
    刑有關之共犯、未遂犯、想像競合犯、牽連犯、連續犯、結
    合犯，以及累犯加重、自首減輕暨其他法定加減原因（如身
    分加減）與加減例等一切情形，綜其全部罪刑之結果而為比
    較，最高法院九十五年五月二十三日著有九十五年度第八次
    刑庭會議決議可資參照。茲就本件適用刑法法條新舊法比較
    之情形分論如下：
  1.被告行為時之刑法第五十六條規定：「連續數行為而犯同一
    之罪名者，以一罪論。但得加重其刑至二分之一。」；至被
    告行為後上開法條則已刪除。該項刪除雖非犯罪構成要件之
    變更，但已影響行為人刑罰之法律效果，自屬法律有所變更
    ，而有比較新舊法之必要。而本案被告先後多次販賣毒品之
    行為，若依舊法規定，僅以一罪論；若依新法，則須分論併
    罰。經比較新、舊法之結果，應以被告行為時之舊法較有利
    於被告。
  2.刑法第五十五條牽連犯之規定業經刪除，於新法施行後，被
    告之數犯罪行為，應予分論併罰。此條刪除雖非犯罪構成要
    件之變更，然顯已影響行為人刑罰之法律效果，自屬法律有
    變更，比較新舊法之結果，以舊法之牽連犯較有利被告。
  3.綜上，經比較修正前、後之規定，依整體比較之結果，適用
    舊法對於被告較為有利，爰依修正後刑法第二條第一項前段
    之規定，適用行為時即修正前刑法之相關規定予以處斷（刑
    法沒收之規定則從屬於主刑一體適用舊法）。
  (二)核被告甲○○所為，係犯毒品危害防制條例第四條第二項之
    製造及販賣第二級毒品罪。被告意圖製造大麻，持有大麻種
    子、栽種大麻植栽，嗣製造大麻成品，其持有大麻種子及意
    圖製造毒品而栽種大麻之低度行為，均為其製造大麻之高度
    行為所吸收，不另論罪。檢察官於起訴書認被告甲○○意圖
    供製造毒品之用而栽種大麻，另犯毒品危害防制條例第十二
    條第二項意圖供製造毒品之用而栽種大麻罪，且與上開製造
    、販賣毒品具有牽連關係，容有誤會，應予更正。又被告製
    造大麻後而持有大麻，其持有大麻之低度行為，為其製造大
    麻之高度行為所吸收，不另論罪。被告因販賣而持有大麻，
    則持有之低度行為應為販賣之高度行為所吸收，不另論罪。
    又被告先後數次製造及販賣大麻之犯行，均時間緊接，犯罪
    構成要件各均相同，顯均係基於概括之犯意為之，均為連續
    犯，應各以製造及販賣第二級毒品一罪論，除製造及販賣第
    二級毒品罪法定刑之無期徒刑部分，依法不得加重外，均應
    依修正前刑法第五十六條之規定各加重其刑。而被告所犯上
    開連續製造大麻罪及連續販賣大麻罪間，具有方法結果之牽
    連關係，為牽連犯，應依修正前刑法第五十五條後段之規定
    ，從一重論以毒品危害防制條例第四條第二項之連續製造第
    二級毒品罪。
  (三)爰審酌被告販賣大麻之次數，金額、顯已助長毒品泛濫，其
    犯行對社會危害至鉅，惟其素行尚稱良好、於本院審理時坦
    承犯行等一切情狀，量處如主文所示之刑。檢察官於起訴書
    對被告所為犯行雖具體求處有期徒刑十年，惟被告於本院審
    理時已對販賣毒品及栽種、製造大麻之犯行供承不諱，犯後
    態度堪稱良好，且其所涉犯走私大麻種子之犯行，業據本院
    為不另為無罪諭知之宣告（詳如後述），因認檢察官於起訴
    書中所為之具體求刑，稍嫌過重，附此敘明。
  (四)另按毒品危害防制條例第十九條第一項關於沒收之規定，係
    採義務沒收主義。故凡犯同條例第四條至第九條、第十二條
    、第十三條或第十四條第一項、第二項之罪者，其供犯罪所
    用之物或因犯罪所得之財物，且屬犯人所有者，即應依該規
    定沒收（最高法院九十三年度臺上字第一三六０、一三六五
    號刑事判決意旨參照），扣案之如附表(一)所示之大麻成品，
    經鑑驗結果均含有大麻成分無訛（此有上開法務部調查局之
    鑑定報告足參），係查獲之毒品，不問屬於犯人與否，均應
    依毒品危害防制條例第十八條第一項前段之規定，諭知沒收
    銷燬之。而(1)扣案如附表(一)所示毒品之外包裝（有防止毒品
    裸露、逸出及潮濕之功用，並為便於分裝、攜帶、販賣毒品
    所用之物）為供被告犯罪所用之物、(2)扣案如附表(三)編號1.
    2.所示之研磨機、防潮箱，為供被告製造大麻所用之物（但
    因研磨機及防潮箱，尚可供日常生活其他使用，尚非屬毒品
    危害防制條例第十八條前段專供製造毒品之器具）、(3)扣案
    如附表(三)編號3.所示之電子秤，為供被告販賣毒品所用之物
    、(4)扣案如附表(三)編號7.所示之花盆，為供被告意圖製造毒
    品而栽種大麻之用，業據被告於本院審理時供承在卷（本院
    九十五年十一月一日審判筆錄參照），均應依毒品危害防制
    條例第十九條第一項前段之規定，宣告沒收（因該些物品均
    已扣案，並無不能沒收之問題，故不為追徵其價額或以財產
    抵償之諭知）。另扣案如附表(二)所示之大麻種子及大麻植栽
    ，固分別為大麻之植株及種子，但因均與大麻本身有別，自
    難謂係第二級毒品，但因持有大麻種子應依毒品危害防制條
    例第十四條第四項規定處罰，足認大麻種子屬於違禁物，而
    大麻植株為大麻種子發育後之植株，自亦屬違禁物，是扣案
    如附表(二)所示之大麻種子及大麻植株，應依修正前刑法第三
    十八條第一項第一款宣告沒收。至於扣案如附表(三)編號4.5.
    6.8.所示之夾鏈袋及分裝盒，為供被告販賣毒品預備所用之
    物，業據被告於本院審理時供承在卷（本院九十五年十一月
    一日審判筆錄參照），應依修正前刑法第三十八條第一項第
    二款之規定，宣告沒收。至於扣案如附表(四)編號1.2.所示之
    樹枝及樹梗，並未具有大麻成分（上開法務部調查局報告參
    照），難認係供本案被告犯罪所用之物或犯罪所得之物，而
    扣案如附表(四)編號3.所示之計算機，為日常生活所用之物，
    依卷內證據無法證明係供被告犯罪所用之物，爰均不予宣告
    沒收，附此敘明。另被告共販賣大麻予「劉先生」、「麥可
    老大」、「楊哥」等人共四次，所得不法利益共二萬七千元
    （被告於本院九十五年十一月一日審理時表示其第一次販賣
    予「劉先生」大麻之代價為三千元或四千元，其已不復記憶
    ，自應以有利於被告之解釋而僅認定該次不法所得為三千元
    ，附此敘明），應依毒品危害防制條例第十九條第一項規定
    ，諭知沒收之，如全部或一部不能沒收時，以其財產抵償之
    。
三、被告甲○○涉犯運輸大麻種子，違反毒品危害防制條例第十
    三條第二項及懲治走私條例第二條第一項罪嫌不另為無罪諭
    知之部分：
  (一)公訴意旨另以：被告甲○○基於運輸管制物品大麻種子之犯
    意，乃自九十三年初某日開始自荷蘭運輸屬管制物品之大麻
    種子等語，因認被告甲○○此部份涉犯反毒品危害防制條例
    第十三條第二項意圖供栽種之用，而運輸大麻種子罪嫌及懲
    治走私條例第二條第一項私運管制物品進口逾公告數額罪嫌
    。
  (二)按犯罪事實應依證據認定之，無證據不得推定其犯罪事實，
    刑事訴訟法第一百五十四條第二項定有明文。又認定犯罪事
    實所憑之證據，雖不以直接證據為限，間接證據亦包括在內
    ，然而無論直接或間接證據，其為訴訟上之證明，須於通常
    一般之人均不致有所懷疑，而得確信其為真實之程度者，始
    得據為有罪之認定，倘其證明尚未達到此一程度，而有合理
    之懷疑存在時，事實審法院在心證上無從為有罪之確信，自
    應為無罪之判決（最高法院七十六年度台上字第四九八六號
    判例意旨參照）。又被告之自白，不得作為有罪判決之唯一
    證據，仍應調查其他必要證據，以察是否與事實相符。
  (三)訊據被告甲○○於本院審理時堅決否認有走私大麻種子之犯
    行，辯稱：其未自荷蘭走私大麻種子，其所栽種之大麻種子
    係向「蹄子」所購買，至於種子之來源亦僅聽「蹄子」敘述
    ，並不了解實情，在警詢及檢察官第一次偵訊時所言並不實
    在等語。
  (四)檢察官認被告甲○○涉犯此部份罪嫌，無非係以偵查卷附被
    告之國人入出境資料為憑（偵查卷(一)第五十二頁參照），證
    明被告確有多次進出荷蘭之情況，且被告甲○○雖於警詢及
    第一次在檢察官偵查時供稱：大麻種子係由其自荷蘭帶回等
    語（偵查卷(一)第九頁至第十二頁調查筆錄、第五十五頁訊問
    筆錄），惟被告於檢察官第二次偵訊時及本院行準備程序及
    審理時均對上情加以否認，且表示：在警詢之供述係為配合
    員警之說辭，而第一次檢察官偵訊時所為之供述係為求得以
    交保，乃配合警詢之供述等語。本院查：依上開偵查卷所附
    之國人入出境資料，雖可看出被告有多次進出荷蘭之紀錄，
    然是否即可推論出被告所栽種大麻之種子即為其自荷蘭所走
    私入中華民國國境內之大麻種子，尚非無疑，亦難遽此推論
    出被告甲○○每次出入境荷蘭均係為了運輸、走私大麻種子
    ，且實際有走私大麻種子入中華民國國境內之犯行，本院經
    核卷內亦無其他證據可資證明被告甲○○確有自荷蘭走私大
    麻種子之犯行，自不能僅以被告之自白作為認定犯罪事實之
    唯一證據，更何況被告嗣後之供述已改，其自白顯有瑕疵，
    難認被告甲○○涉犯此部份之犯行，此外，本院復查無其他
    積極證據足資證明被告有公訴人所指上揭運輸走私大麻種子
    之犯行，然因公訴人認被告所涉此部分罪嫌倘成立犯罪，與
    本院前揭論罪科刑部分有牽連犯之裁判上一罪關係，爰不另
    為無罪之諭知。
據上論斷，應依刑事訴訟法第二百九十九條第一項前段，毒品危
害防制條例第四條第二項、第十八條第一項前段、第十九條第一
項，刑法第二條第一項前段、第十一條，修正前刑法第五十六條
、第五十五條後段、第三十八條第一項第一款、第二款，判決如
主文。
本案經檢察官涂永欽到庭執行職務。
中    華    民    國    95    年    11    月    24    日
                  刑事第九庭審判長法  官  蘇素娥
                                  法  官  黃紹紘
                                  法  官  葉珊谷
以上正本證明與原本無異。
如不服本判決，應於判決送達後10日內，向本院提出上訴狀。
                                  書記官  顏淑華
中    華    民    國    95    年    11    月    24    日
附表(一)：
┌──┬──────┬─────┬──────────┐
│編號│  物品名稱  │  數  量  │ 扣押物品清單編號   │
├──┼──────┼─────┼──────────┤
│ 1. │大麻葉成品  │共12包（外│臺北地檢署九十五年度│
│    │（煙草）    │包裝編號7-│青保管字第三七０號編│
│    │            │1），淨重 │號4.                │
│    │            │368.45公克│                    │
│    │            │，空包裝重│                    │
│    │            │62.50公克 │                    │
├──┼──────┼─────┼──────────┤
│ 2. │ 大麻葉成品 │共2箱（外 │   同上編號3.       │
│    │            │包裝編號  │                    │
│    │            │7-4、7-5）│                    │
│    │            │，淨重821.│                    │
│    │            │58 公克   │                    │
├──┼──────┼─────┼──────────┤
│ 3. │ 大麻花成品 │共2瓶（外 │   同上編號5.       │
│    │ （花蕊）   │包裝編號7-│                    │
│    │            │3），淨重 │                    │
│    │            │48.60公克 │                    │
│    │            │，空包裝重│                    │
│    │            │273.03公克│                    │
└──┴──────┴─────┴──────────┘
附表(二)：
┌──┬──────┬─────┬──────────┐
│ 1. │ 大麻種子   │共1包（外 │臺北地檢署九十五年青│
│    │            │包裝編號7-│保管字第三七０號編號│
│    │            │3），淨重 │7.                  │
│    │            │14.63公克 │                    │
│    │            │，空包裝重│                    │
│    │            │6.70公克  │                    │
├──┼──────┼─────┼──────────┤
│ 2. │花葉成熟未採│   39株   │   同上編號1.       │
│    │收大麻樹    │          │                    │
├──┼──────┼─────┼──────────┤
│ 3. │花葉成熟已採│   70株   │   同上編號2.       │
│    │收大麻樹    │          │                    │
└──┴──────┴─────┴──────────┘
附表(三)：
┌──┬──────┬─────┬──────────┐
│ 1. │  研磨機    │  7臺     │臺北地檢署九十五年度│
│    │            │          │藍保管字第一０四八號│
│    │            │          │編號8.              │
├──┼──────┼─────┼──────────┤
│ 2. │  防潮箱    │  2部     │   同上編號9.       │
├──┼──────┼─────┼──────────┤
│ 3. │  電子秤    │  6臺     │   同上編號10.       │
├──┼──────┼─────┼──────────┤
│ 4. │大型夾鏈袋  │  1包     │   同上編號2.       │
├──┼──────┼─────┼──────────┤
│ 5. │中型夾鏈袋  │  1包     │   同上編號3.       │
├──┼──────┼─────┼──────────┤
│ 6. │小型夾鏈袋  │  1包     │   同上編號4.       │
├──┼──────┼─────┼──────────┤
│ 7. │  花盆      │  113盆   │   同上編號5.       │
├──┼──────┼─────┼──────────┤
│ 8. │ 分裝香煙盒 │  1箱     │   同上編號6.       │
└──┴──────┴─────┴──────────┘
附表(四)：
┌──┬──────┬─────┬──────────┐
│ 1. │   樹根     │一包（外包│臺北地檢署九十五年度│
│    │            │裝編號7-2 │青保管字第三七０號編│
│    │            │）        │號6.                │
├──┼──────┼─────┼──────────┤
│ 2. │   樹梗     │一箱（外包│   同上編號6.       │
│    │            │裝編號7-6 │                    │
│    │            │）        │                    │
├──┼──────┼─────┼──────────┤
│ 3. │  計算機    │  1臺     │臺北地檢署九十五年度│
│    │            │          │藍保管字第一０四八號│
│    │            │          │編號1.              │
└──┴──────┴─────┴──────────┘
附錄本案論罪科刑法條全文：
毒品危害防制條例第四條：
製造、運輸、販賣第一級毒品者，處死刑或無期徒刑；處無期徒
刑者，得併科新臺幣一千萬元以下罰金。
製造、運輸、販賣第二級毒品者，處無期徒刑或七年以上有期徒
刑，得併科新臺幣七百萬元以下罰金。
製造、運輸、販賣第三級毒品者，處五年以上有期徒刑，得併科
新臺幣五百萬元以下罰金。
製造、運輸、販賣第四級毒品者，處三年以上十年以下有期徒刑
，得併科新臺幣三百萬元以下罰金。
製造、運輸、販賣專供製造或施用毒品之器具者，處一年以上七
年以下有期徒刑，得併科新臺幣一百萬元以下罰金。
前五項之未遂犯罰之。


司法院資訊處製作；財團法人民間司法改革基金會備份。
